【裁判字號】    97,消債更,180
【裁判日期】    980420
【裁判案由】    聲請更生程序
【裁判全文】
臺灣苗栗地方法院民事裁定           97年度消債更字第180號
聲  請  人  甲○○
(即債務人)
上列當事人聲請消費者債務清理事件，本院裁定如下：
    主  文
更生之聲請及保全處分之聲請均駁回。
聲請費用由聲請人負擔。
    理  由
一、按債務人不能清償債務或有不能清償之虞者，且無擔保或無
    優先權之債務總額未逾新臺幣（下同）1,200 萬元者，於法
    院裁定開始清算程序或宣告破產前，得向法院聲請更生；消
    費者債務清理條例第3 條、第42條第1 項定有明文；又債務
    人與金融機構協商成立者，不得聲請更生或清算。但因不可
    歸責於己之事由，致履行顯有重大困難者，不在此限。本條
    例施行前，債務人依金融主管機關協調成立之中華民國銀行
    公會會員辦理消費金融案件無擔保債務協商機制與金融機構
    成立之協商，準用前項之規定；同條例第151 條第5 、6 項
    亦有明文。
二、聲請意旨略以：其因消費借貸、自用住宅借款、信用卡或現
    金卡契約，對金融機構負擔債務，且有不能清償債務之情事
    ，前已向最大債權金融機構即台新商業銀行股份有限公司（
    下稱台新銀行）請求協商債務清償方案，並達成每月還款33
    ,241 元 之協議，已依約還款15期，然由於聲請人每月收入
    約59,000元，扣除房貸、房租及2 個小孩就讀幼稚園之學費
    後，尚須向親友借貸應急，始能依約還款，現今物價高漲，
    實難已維持家庭生活基本開銷，且聲請人於97年7 月遭淞耀
    企業股份有限公司（下稱淞耀公司）資遣，無法清償與債權
    銀行間協商成立時所應還款之金額，堪認有不可歸責之事由
    致履行顯有困難之情事，而聲請人現於勤研興業有限公司（
    下稱勤研公司）擔任作業員，日薪900 元，債務總金額高達
    3,866,042 元，已有不能清償債務之虞，爰依法聲請准予更
    生等語。
三、查本件聲請人聲請更生前，業與債權銀行間就消費金融案件
    無擔保債務，達成每月還款33,241元之協議，是聲請人聲請
    更生，首須符合「因不可歸責於己之事由致履行顯有重大困
    難」之要件，方為適法。經查：
（一）依聲請人狀載不能依約還款之原因係「以目前59,000元的
      收入，扣除房貸與房租，再加上2 個孩子的費用，所剩已
      不足償還協商款項」，惟查，聲請人係自97年4 月起未再
      依約還款，此有台新銀行97年10月31日台新債協97法字第
      20297 號函在卷可稽，而依聲請人提出之郵局薪資轉帳證
      明，聲請人於97年4 月之實領薪資為60,903元，與協商成
      立時向台新銀行提出之收入證明切結書中所主張每月收入
      55,000元相較，薪資所得並未減低，反而尚增加近6,000
      元，而房貸、房租之支出，及其長女陳儀庭（91年3 月13
      日生）、長子陳奕安（92年8 月11日生）之養育費用，均
      係95年協商時所存在之事實，聲請人既經評估而接受協商
      條件，嗣後並已依約還款15期，足見應有履約還款之能力
      ，在未有其他不可歸責事由發生之情形下，應受該協議內
      容之拘束。
（二）聲請人雖主張其於97年7 月15日遭任職之淞耀公司資遣，
      現於勤研公司擔任作業員，日薪900 元，以實際工作天數
      支領薪水，97年12月領取薪資僅21,600元云云，惟查：聲
      請人早於97年4 月間即毀諾未再繼續清償，其遭資遣之事
      實係發生於聲請人毀諾之後，足見其遭資遣與毀諾二者間
      並無因果關係存在；又聲請人所臚列之生活必要支出項目
      中，除房租每月10,000元外，尚須另行負擔每月10,125元
      之房屋貸款，就上開房屋貸款部分之支出，乃因聲請人以
      其所有坐落於苗栗縣苑裡鎮○○段871- 6地號土地及其上
      門牌號碼苗栗縣苑裡鎮○○里○○鄰○○路263 巷14之5 號
      房屋，於94年5 月間向第一商業銀行股份有限公司（下稱
      第一銀行）借款1,700,000 元，並設定2,040,000 元之最
      高限額抵押權，該筆貸款至97年11月4 日止之實貸餘額本
      金為1,484,221 元，此有聲請人提出之土地及建物登記謄
      本、第一銀行陳報狀提出之放款戶授信明細查詢單影本可
      佐；另經本院依職權調閱本院97年度執字第14381 號清償
      借款強制執行案卷查知，上開不動產於強制執行程序中經
      送請百辰不動產估價師事務所鑑價，評估市場價值為2,38
      7,400 元，顯然高於貸款餘額，聲請人倘先將上開設定抵
      押之不動產出售變現，以清償抵押債務，即可免除高額房
      貸之負擔，其售屋所得款項餘額甚至尚可清償部分無擔保
      債務，足可大幅減輕聲請人之債務負擔，若仍存有其他履
      行困難之情事，彼時尚可就減少後之債務餘額再與債權銀
      行進行協商，另訂還款條件，然聲請人不為此途，為圖保
      留資產，非但仍將按月所需繳納之上開貸款列為必要支出
      ，尚且另行租屋居住，導致每月所需支出之費用增加，其
      縱使因此而無力清償協商金額，顯係聲請人主觀上選擇之
      理財與生活方式所導致，並非客觀上確有不可歸責於聲請
      人之事由，其欲在保留不動產之前提下，以更生程序清理
      債務，對債權人權益之保護，顯屬不公。
（三）再者，縱認聲請人上開事由符合「因不可歸責於己之事由
      致履行顯有重大困難」之要件，惟更生程序係以債務人將
      來收入作為償債來源，並以債務人提出之更生方案為基礎
      ，是若債務人將來無收入來源，或收入不敷支付其每月必
      要支出者，即不適合利用消費者債務清理條例之更生程序
      ，以清理其債務。經查，聲請人陳稱其遭淞耀公司資遣後
      ，現職薪資為日薪900 元，以實際工作天數支領薪水，固
      據其提出在職證明書、薪資單為證，然查，聲請人97年12
      月、98年1 月之薪資分別為21,600元、19,800元，則每月
      縱使上班30天，其固定薪資收入至多亦僅為27,000元，然
      依聲請人主張其每月必要支出29,980元（膳食4,375 元、
      交通940 元、房租10,000元、房貸10,125元、其他2,040
      元、水電費2,500 元），再加計聲請人主張每月支出之扶
      養費14,800元（依法受其扶養之人即母親陳籃月霞3,000
      元、長女陳儀庭5,900 元、長子陳奕安5,900 元），聲請
      人每月支出合計已達44,780元，顯逾其每月可能之最高收
      入27,000元，足見依聲請人所陳述之現有收入情形，倘未
      將支出項目減少，根本無償債之可能，其若確有不能清償
      債務或有不能清償之虞之情事，自應選擇清算程序，而非
      利用更生程序清理其債務。
四、綜上所述，聲請人既欠缺「因不可歸責於己之事由致履行顯
    有重大困難」之要件，且其所臚列之每月支出早已超出目前
    每月收入，其更生之聲請即與首揭消費者債務清理條例所定
    之要件不符，應予駁回更生之聲請；又聲請人更生之聲請既
    經駁回，其保全處分之請求，即失所附麗，應併予駁回之，
    爰依前揭法條，裁定如主文。
中    華    民    國    98    年    4     月    20    日
                  民事庭法  官  邱光吾
上為正本係照原本作成
如不服本裁定，應於裁定送達後10日內，以書狀向本院提出抗告
，並繳納抗告費新臺幣1,000元
中    華    民    國    98    年    4     月    20    日
                        書記官  葉燕蓉


司法院資訊處製作；財團法人民間司法改革基金會備份。
